臺灣高雄地方法院民事判決　九十二年度訴字第二七七○號
　　原　　　告　　建忠電機股份有限公司
　　法定代理人　　丙○○○
　　訴訟代理人　　楊申田律師
　　複　代理人　　楊譜諺律師
　　　　　　　　　丁○○
　　被　　　告　　中華電信股份有限公司台灣南區電信分公司
　　法定代理人　　甲○○
　　訴訟代理人　　吳小燕律師
　　複　代理人　　陳麗珍律師
右當事人間請求損害賠償事件，經本院於民國九十三年四月二十八日言詞辯論終結，
判決如左：
    主      文
被告應給付原告新台幣壹佰柒拾壹萬仟壹佰玖拾壹元及自民國九十二年十月十七日
起至清償日止按週年利率百分之五計算之利息。
原告其餘之訴駁回。
訴訟費用由被告負擔五分之二，餘由原告負擔。
本判決關於原告勝訴部分於原告以新台幣伍拾捌萬元供擔保後得假執行。但被告如以
新台幣壹佰柒拾壹萬仟壹佰玖拾壹元為原告供擔保後免為假執行。
原告其餘假執行之聲請駁回。
    事實及理由
一、本件原告起訴主張伊與被告於民國八十八年七月三日訂立「高雄河南機房兼工務
    中心新建水電設備工程契約」，雙方約定該工程應於同年月十二日開工，並應於
    承包土木建築工程之訴外人樺棋營造股份有限公司（下稱樺棋公司）完工後之三
    十日內完工，而訴外人樺棋公司乃於同年四月三十日開工，並於九十年六月十一
    日完工，故系爭水電工程依約即應於同年七月十一日完工，後因追加工期二十八
    日，伊之實際竣工日期乃為同年八月八日，而被告應驗收日為竣工後之三十日內
    即同年九月八日應行驗收完畢，詎被告於伊竣工後，竟因其負責採購之發電機決
    標及安裝遲延以致影響伊之消防檢查申請，且伊於九十一年一月二十九日向高雄
    市政府消防局申請檢查後，復因被告土建工程負責建築師設計之疏失而未通過檢
    查，致無法取得使用執照以申請供水供電以進行驗收，後於同年七月二十三日通
    過消防檢驗後，再因被告未能積極驗收而遲至同年十月三十一日始行驗收完畢，
    致伊遲於同年十二月二日始行取得估驗款項，此均可歸責於被告驗收之四百五十
    二日乃非伊訂約當時所得預見，且由於工期無故展延，致伊因此多支出工程管理
    費用、直接人員工資、保全服務費、履約保證金利息等，更因被告遲延付款而有
    盈餘再造損失、延收工程款資金積壓息等損失，總計伊因被告之遲延而受有新台
    幣（下同）三百九十一萬六千四百五十元之損害，為此乃依債務不履行或情事變
    更之法律關係，請求擇一判令被告應給付三百九十一萬六千四百五十元及自起訴
    狀繕本送達之翌日即九十二年十月十七日起至清償日止按年息百分之五計算之利
    息，並願供擔保請准為假執行之宣告。
三、被告則以系爭工程合約雖規定其工程期限為在建築工程竣工後三十日內全部完工
    ，惟其第十條附則第四點業已規定「本工程完工後應從速申請供水、接電，並俟
    供水接電後，始行正式驗收」，故本件驗收之起點，自應依兩造契約規定之供水
    接電後即九十一年十月一日裝錶後始行驗收，而伊業於同年十月三十日驗收完畢
    ，自無原告所指遲延驗收之情形，另系爭工程消防檢驗所需配合之發電機雖為伊
    自行採購之設備，惟此亦早在原告竣工前即已展開採購程序，裝設完成後隨即申
    請消防檢驗，而經消防檢驗指為缺點之「鐵絲網玻璃及防火門等改善」部分則係
    因高雄市政府消防局誤解其外牆窗戶玻璃需為鑲嵌鐵絲網玻璃而未通過，後經內
    政部釋示原設計無誤始經通過檢驗，此消防檢查部分伊自無故意或過失可言，後
    再經檢驗殘障設備、取得使用執照、申請供水供電後，伊隨即辦理驗收，自無所
    謂違反從給付義務而應負債務不履行責任情者，而系爭工程合約既已訂明正式驗
    收時間為供水供電後，足見兩造業已約定驗收時間，自無所謂契約成立後情事變
    更非當時所得預料之情形，且本件就雙方無法控制之風險既未列入承攬契約之中
    ，亦不應將風險推由業主即定作人之被告負擔，縱認本件應構成債務不履行，惟
    兩造所簽訂之工程合約第十條附則第二、三點對工程工料原即約定工程如有臨時
    變更或增減，原告應先以書面向伊磋商並開具增加或扣減價格經伊認可陳報核定
    後方得進行，原告既未踐行合約中增加工料之步驟，其請求工程材料費、各項工
    程費用部分自無理由，另合約第十條第七點已約定「乙方（即原告）在工程期間
    無論何時須延僱適合工作需要之工人其人數以建築師或甲方認為可在合約規定期
    間內竣工為準」，原告所請求雜工及臨時工之支出事前均未經伊之許可，與契約
    中約定應由伊認為有必要時方得延僱相違背亦不得請求，又該合約第十條第十點
    乃定有「本工程於開工之後完工驗收合格點交甲方之前，其已成之工程概由乙方
    負責保管凡一切人力難防或意外損壞皆由乙方完全負責」，是契約既明白約定原
    告應負責驗收合格點交前之保管責任，其自不得要求給付點交前之保全服務費，
    而原告所列盈餘再造之損失、遲延收現工程款、履約保證金等則屬所失利益，原
    告既未證明該部分之損失係因可歸責於伊所造成，其請求亦均無據，爰聲明求為
    判決駁回原告之訴及假執行之聲請，如受不利益之判決，並願供擔保請准免為假
    執行之宣告。
三、本件原告主張伊於上開時日承攬被告「高雄河南機房兼工務中心」之新建水電設
    備工程，雙方約定該工程應於土木建築工程完工後之三十日內完工，後土木工程
    乃於九十年六月十一日完工，而追加工期二十八日後，伊乃於同年八月八日竣工
    ，而被告原應於竣工後之三十日內即同年九月八日驗收完畢，惟因由其負責之發
    電機採購及安裝未配合時程完工，後消防檢查復因高雄市政府消防局指其設計不
    符規定而未通過，嗣於重新申請消防檢驗通過、取得使用執照、申請供水供電後
    始於九十一年十月三十一日驗收完畢，並於同年十二月二日始行取得估驗款項等
    情，業據其所提出與所述相符之工程合約、工程結算驗收證明書、營繕工程完工
    函報單等件在卷可稽，被告於此亦不爭執而堪信原告此部分之主張為真實，惟其
    則另以前揭情詞置辯。經查：
    (1)、被告應否負債務不履行責任部分：
        兩造就系爭水電工程之驗收時程，乃於契約第十條第四點中約定「本工程完
        工後應從速申請供水、接電，並俟供水接電後，始行正式驗收」之語，此有
        工程合約乙件在卷可稽，而被告就系爭工程乃於九十一年九月十三日經高雄
        市政府工務局發予使用執照，經其於同年月二十六日檢附使用執照向台灣省
        電力股份有限公司高雄區營業處、台灣自來水股份有限公司第七區管理處申
        請供電、供水後，乃分於同年十月一日、八日裝表供電、供水啟用乙節，亦
        有使用執照、台灣自來水股份有限公司第七區管理處台水七業字第○九三○
        ○○四四八八○號函等件附卷足憑，是兩造就系爭工程之驗收既已約定自供
        水接電後即九十一年十月九日起始行驗收，今被告業於同年月三十日即起驗
        後三十日內驗收完畢，則依兩造契約之約定，原告自無遲延驗收而有給付遲
        延之情事發生，其自無庸負何債務不履行之責任自明，原告主張被告應負給
        付遲延之債務不履行責任云云尚屬無據。
    (2)、被告應否負情事變更之增加給付義務部分：
        按契約成立後，情事變更，非當時所得預料，而依其原有效果顯失公平者，
        當事人得聲請法院增減其給付或變更其他原有之效果，而修正之民法第二百
        二十七條之二之規定，於民法債編修正施行前發生之債亦適用之，修正民法
        第二百二十七條之二第一項、民法債編施行法第十五條定有明文。查：
        、系爭工程建物自水電竣工至供水供電之正常時程應為若干：
            高雄市政府消防局於辦理建築物消防安全設備竣工查驗作業，其案件之
            處理時限依規定最長乃不得超過二十個工作天，其受理申請後應立即依
            建築物規模分案，並於七個工作天內至現場進行竣工查驗，現場設備缺
            失情形應於七個工作天內予以複查，查驗合格後，如所附資料齊全無誤
            ，承辦人員必需在三日內辦理簽核結案，而使用執照之核發，於申請人
            以申請書連同書件圖說向工務局建管處掛號後，非供公眾使用建築物依
            規定應於十日內核准或通知改正，供公眾使用建築物則應於二十日內核
            准或通知改正，又電力公司受理申請新增用電案件，如為接戶線以下工
            程，其平均處理日數，自受理申請至檢驗送電約為四日，而本件被告自
            九十一年九月二十六日檢具使用執照向自來水公司申請啟用後，經裝表
            人員現場勘查通知改善後，乃於同年十月八日正式裝表供水使用乙節，
            此有高雄市政府消防局高市消防預字第○九三○○○三○一三號函、高
            雄市政府工務局營建管理處使用執照核發處理程序網站公告台灣電力股
            份有限公司高雄區營業處Ｄ高雄字第九三０三０一三五號函、台灣自來
            水股份有限公司第七區管理處台水七業字第○九三○○○四四八八○號
            函等件附卷足憑，是系爭工程建物自水電竣工後，依正常申請流程，自
            原告向消防單位申請消防檢驗，並同時向自來水公司、電力公司填具竣
            工報告單以申請供水供電後，如無工程上之缺失，其平均合理期間約需
            五十日（消防檢驗最長二十個工作天，以日數算，其最長日數約為二十
            六日，加計核發使用執照之十日，供電俱連於供水期間約十三日）即得
            供水供電完成以進行驗收自明。
        、原告竣工後至實際供水供電期間是否為原告當時所得預料並否公平：
            本件被告負責採購之發電機乃於九十年二月間由訴外人東元電機股份有
            限公司得標，後其乃於同年四月間委託申報進口，並於同年五月十五日
            交貨完畢，後被告乃於同年五月十七日將該發電機之安裝交由訴外人宏
            星工程有限公司負責施作，該公司經申報於同年六月四日開工後，旋於
            同日因現場堆積物品未清運無法施作而停工，經於七月十九日復工後，
            再於同月二十四日因基礎台未乾而停工，復工後再於八月八日因機房未
            驗收，承包商不同意其施作而停工，經於九月十九日復工後，再於十月
            十九日因等待試機而停工，後於十二月三日復工後隨即於同月四日完工
            驗收，而被告於九十一年一月底交付發電機資料予原告辦理消防檢查後
            ，原告乃於同年二月一日提出消防檢驗申請，而高雄市政府消防局經於
            同月七日到場會勘後，乃因CO2設備窗戶非鐵絲網嵌入式玻璃、CO2設備
            動作時防火門未能自動關閉等多項缺失而未通過，被告遂檢討重新追加
            變更設計後於同年六月中旬完工（外牆窗戶鑲嵌鐵絲網玻璃部分嗣經內
            政部於九十二年五月六日釋示原設計無誤），並由原告於同年月十九日
            二次向消防局提出消防檢驗申請，迨至同年七月二十二日始行通過消防
            檢驗，並於同年九月十三日取得使用執照後申請供水供電以至同年十月
            三十日驗收完畢乙節，此有投標須知、採購契約草案、進口報單、工程
            契約、開工函報單、開工報告單、停工報告單、復工報告單、竣工報告
            單、完工函報單、驗收申報單、高雄市政府消防局書函、高雄市政府消
            防局南區大隊專責檢查隊消防安全設備會勘情形紀錄表、被告配合消防
            檢查協調會議紀錄、被告請求賠償函件、內政部內授消字第○九二○○
            ○二四五九號函等件在卷可稽，且經證人乙○○即宏星公司人員到場具
            結證述在卷，另系爭工程自原告竣工後迄於驗收，該時段所生之期間乃
            因均非原告之責任而未計其逾期違約，而消防檢驗乃須發電機安裝完成
            始得申請等情，亦經證人戊○○即被告負責施工管理人員到庭證述在卷
            ，是依上述之系爭工程自水電竣工後依正常申請流程，由消防單位進行
            消防檢驗至供水供電之平均合理期間乃約五十日，惟被告乃未配合「水
            電工程施工預定進度表」以於原告竣工時同時完成採購、安裝發電機之
            部分而使原告消防檢驗之申請延宕，且該消防檢驗復因土建設計是否合
            乎規定之爭議及其他配合事項之缺失而致無法通過，後消防檢查複驗通
            過迄於供水供電後，原告又未能全面完成驗收，以原告於九十年八月八
            日竣工起算，自翌日起加計正常申請流程之五十日後，系爭工程原應於
            同年九月二十七日完成供水供電後進行驗收，本件工程自應於同年九月
            二十八日即應完成驗收，惟被告乃遲至九十一年十月三十一日始行驗畢
            ，此被告所自承之非可歸責於原告之應可驗收完畢日迄於實際驗收完成
            之三百九十九日期間自非原告於訂約當時所得預料，且此數倍於正常完
            成驗收之履約期間之延長，依社會通念即知將導致原告成本支出急遽增
            加及資金運用之積壓而造成財務損失，如仍依兩造以正常工期預估所簽
            訂之契約而為驗收後付款，此對原告已顯失公平，是原告於兩造所訂工
            程契約成立後，自得以情事變更為由而聲請本院增減其給付或變更其他
            原有之效果，被告就其驗收自應負情事變更之增加給付義務自明。
    綜上，本件被告就系爭工程之驗收固不負給付遲延之債務不履行責任，惟其就較
    正常驗收完成日之逾三百九十九日遲延部分，則應依情事變更原則而增加其給付
    義務，是原告依民法債編施行法第十五條規定溯及適用修正後民法第二百二十七
    條之二第一項規定請求被告應增加給付工程款自屬有據。
四、末按因情事變更為增加給付之判決，非全以物價變動為根據，並應依客觀之公平
    標準，審酌一方因情事變更所受之損失，他方因情事變更所得之利益，及其他實
    際情形，以定其增加給付之適當數額，最高法院六十六年台上字第二九七五號著
    有判例。查本件原告於系爭水電設備工程之投標，就間接費用部分乃以一式計價
    之方式，以勞工安全費、勞工及營造綜合保險、勞工退休金占百分之二即七十萬
    九千九百五十七元；運費、管理費及環保費占百分之七即二百四十八萬四千八百
    四十九元；雜費占百分之一即三十五萬四千九百七十八元等而為投標乙節，此有
    估價明細總表、估價明細表等件在卷可稽，茲就原告請求增加之給付審核如后：
    (1)、工程管理費部分：
        本件原告固以其於延遲驗收期間計受有工程材料費、各項工程費用及總公司
        管理費用計二百六十二萬五千三百五十三元云云，並據提出統一發票、財務
        報表暨會計師查核報告書等件為證，惟原告就管理費部分於投標時原即以一
        式計價即含運費、環保費等總價二百四十八萬四千八百四十九元之方式投標
        ，而此數額如以延滯期間比例計算（原工期自八十八年七月十一日開工至九
        十年九月二十八日原應驗收完成日計有八百零九日，加計延滯之三百九十九
        日後即為一千二百零八日），其延長增加之總價應僅為三百七十一萬零三百
        八十元（0000000×1208÷809＝0000000），扣除原投標價後，其增加之數
        額應為一百二十二萬五千五百三十一元（0000000－0000000），此之數額顯
        較原告嗣後列計之用費支出為低且較為合理，更與一式計價預估之精神相符
        ，是此增加之管理費用自應以此比例計算而得者為準，原告得請求增加之金
        額即應為一百二十二萬五千五百三十一元。
    (2)、直間接人員工資部分：
        本件原告自九十年九月二十八日應完成驗收後迄於實際驗收完成期間，計已
        陸續支出人員工資計三十四萬二千三百十二元（應扣除八月、九月份雜工工
        資八千七百元、四萬六千八百元，及九月二十三日臨時工資七萬零九十三元
        ），此有總分類帳、轉帳傳票、薪資表、統一發票等件在卷可稽，而此費用
        乃係原告延展工期所支出，且與原約定之請求雜工及臨時工支出事前應經被
        告許可規定無涉，此增生之勞力損失自屬合理且為必要，其在此範圍內之請
        求自應准許。
    (3)、保全服務費部分：
        本件原告固主張其因系爭工程之延滯驗收而計多支出保全服務費一萬九千五
        百四十元云云，並據舉統一發票等件為證，惟兩造工程合約就保管責任乃於
        第十條第十點定有「本工程於開工之後完工驗收合格點交甲方之前，其已成
        之工程概由乙方負責保管凡一切人力難防或意外損壞皆由乙方完全負責」之
        語，而被告就系爭工程依上述原應於九十年九月二十八日驗收完畢，是原告
        所多支出之保全服務費部分，自應以於九十年九月二十九日以後之支出始得
        請求，其得請求者自僅應為九千八百二十三元（九月十九日至十月二日含稅
        支出四千二百十元，三分之一比例計為一千四百零三元，加計十一月二日、
        十二月二十一日各支出四千二百十元即為九千八百二十三元）。
    (4)、盈餘再造損失部分：
        本件原告固以其因被告延遲驗收而多支出管理費、人工工資、保全服務費等
        而導致盈餘減少，致無法再創造利潤而受有二十九萬三千五百九十四元之損
        失云云，惟其多支出之成本得否再行創造盈餘，實與社會景氣狀況及其投資
        項目息息相關，且非必然獲利而得有盈餘，況原告就其是否有已定之計劃、
        設備或其他特別情事而可得預期之利益等事實並未舉證以實其說，其得否有
        此所失利益自非無疑，其主張受有盈餘再造損失二十九萬三千五百九十四元
        云云尚屬無據。
    (5)、遲延收現工程款資金積壓息部分：
        本件原告固以其因被告延遲驗收而受有資金積壓利息損失計三十八萬八千八
        百八十九元云云，惟原告因該延遲驗收期間之損失即應僅為因遲延獲得給付
        工程款所喪失該期間應生利息之收入，此本不應隨履約期間之延長而得加倍
        計付，而原告於竣工後迄於驗收合格止所餘之工程尾款應為全部工程款之百
        分之十（合約第五條第四點）即四百十三萬二千五百四十二元，以該款存款
        可得年息百分之三（九十、九十一年度之銀行定期存款利息均低於此數）加
        計延遲期間三百九十九日計算，其損失之利息即應為十三萬五千五百二十五
        元（0000000×0.03×399/365＝135525），其逾此範圍之請求尚屬無據。
    (6)、履約保證金利息損失部分：
        本件原告復以其因被告延遲驗收而受有提存之履約保證金未能如期收回之利
        息損失計十八萬四千一百六十九元云云，惟原告就系爭工程所提列之四成履
        約保證金二百萬元乃為銀行定存單之設質，此為兩造所不爭執，是原告既以
        定存單設質而為擔保，其原即得自該定存單取得利息而應無此部分利息之損
        失，此非被告受有之利益，原告自不得對之請求，其主張有履約保證金之利
        息損失云云自為無據。
    綜上所述，原告就系爭工程之延滯驗收而得請求被告增加之給付計為一百七十一
    萬三千一百九十一元，從而本件原告依情事變更之規定請求被告應增加給付一百
    七十一萬三千一百九十一元及自其遲延利息，依法洵屬有理，自應予以准許，其
    逾此範圍外之請求則為無據，自應予以駁回。
五、本件兩造均陳明願供擔保請准為假執行或免為假執行之宣告，經核均無不合，爰
    就原告勝訴部分，分別酌定相當之擔保金額准許之，至原告敗訴部分，其假執行
    之聲請即失所依附，應予駁回。
六、據上論結，本件原告之訴為一部有理由、一部無理由，合依民事訴訟法第七十九
    條、第三百九十條第二項、第三百九十二條，判決如主文。
中　　　華　　　民　　　國　　九十三　　年　　　五　　　月　　 十九　　 日
                              民事第五庭
~B法　官　黃　宏　欽
右為正本係照原本作成。
如不服本判決，應於判決送達後廿日內，向本院提出上訴狀並表明上訴理由，如於本
判決宣示後送達前提起上訴者，應於判決送達後十日內補提上訴理由書（須附繕本）。
中　　　華　　　民　　　國　　九十三　　年　　　五　　　月　　 十九　　 日
~B法院書記官　史華齡
